臺灣高等法院刑事判決
110年度上易字第816號
上  訴  人  
即  被  告  陳萬添
選任辯護人  陳以敦律師
            鄧又輔律師
上  訴  人  
即  被  告  李福禕

上列上訴人因妨害自由案件，不服臺灣士林地方法院109年度易
字第683號，中華民國110年1月27日第一審判決（起訴案號：臺
灣士林地方檢察署108年度偵字第4938、第4939號），提起上訴
，本院判決如下：
    主  文
原判決撤銷。
陳萬添、李福禕無罪。
    理  由
一、公訴意旨略以：上訴人即被告陳萬添、李福禕及其他數十名
    真實姓名年籍不詳之成年人共同基於以強暴、脅迫使人行無
    義務之事之犯意，於民國96年8月間，在陳萬添位於臺北市
    北投區承德路7段柏泰園招待會所（下稱柏泰園）內，由被
    告李福禕與數十名真實姓名年籍不詳之成年人依被告陳萬添
    之指示持槍圍住並以槍指向被害人即中福國際股份有限公司
    （下稱中福公司）之負責人黃安中，喝令其需將陳萬添所持
    有中福公司之股票買回，以此強暴脅迫方式使被害人行無義
    務之事。嗣李福禕在有偵查犯罪職權之機關或人員發覺其前
    開犯行前，因另案於106 年10月27日至臺灣士林地方檢察署
    作證時，向檢察官供出上情，復於107年6月23日具狀向新北
    市政府警察局新店分局警員自首而願接受裁判，始查獲上情
    。因認被告二人涉犯刑法第304條第1項之強制罪嫌。
二、按：
㈠、犯罪事實應依證據認定之，無證據不得認定犯罪事實。又不
    能證明被告犯罪者，應諭知無罪之判決，刑事訴訟法第154
    條第2 項、第301 條第1 項分別定有明文。而認定犯罪事實
    所憑之證據，雖不以直接證據為限，間接證據亦包括在內；
    然而無論直接或間接證據，其為訴訟上之證明，須於通常一
    般之人均不致有所懷疑，而得確信其為真實之程度者，始得
    據為有罪之認定，倘其證明尚未達到此一程度，而有合理之
    懷疑存在，致無從為有罪之確信時，即應為無罪之判決（最
    高法院76年度台上字第4986號判例意旨參照）。又刑事訴訟
    法第161 條第1 項規定：檢察官就被告犯罪事實，應負舉證
    責任，並指出證明之方法。因此，檢察官對於起訴之犯罪事
    實，應負提出證據及說服之實質舉證責任。倘其所提出之證
    據，不足為被告有罪之積極證明，或其指出證明之方法，無
    從說服法院以形成被告有罪之心證，基於無罪推定之原則，
    自應為被告無罪判決之諭知（最高法院92年度台上字第128
    號判例意旨參照）。復按被害人、告訴人係以使被告受刑事
    訴追為目的，本質上存有較大之虛偽危險性，為擔保其真實
    性，應有補強證據以增強其陳述之憑信性，始足為認定被告
    犯罪事實之依據（最高法院52年台上字第1300號判例意旨、
    104 年度台上字第3178號判決意旨參照）。
㈡、依刑事訴訟法第310條第1款規定，於有罪之判決書，始應記
    載認定犯罪事實所憑之證據及其認定之理由。且犯罪事實之
    認定，係據以確定具體的刑罰權之基礎，自須經嚴格之證明
    ，故其所憑之證據不僅應具有證據能力，並須經合法之調查
    程序，否則即不得作為有罪認定之依據。惟倘法院審理之結
    果，認為不能證明被告犯罪，而為無罪之諭知，即無應依證
    據認定之犯罪事實之存在，因此同法第308條前段規定，無
    罪之判決書只須記載主文及理由。而其理由之論敘，僅須與
    卷存證據資料相符，且與經驗法則、論理法則無違即可，無
    須於理由內論敘說明傳聞證據是否例外具有證據能力。（最
    高法院100年度台上字第2980號、102年台上字第3161號、10
    6年台上字第1426號判決參照）。易言之，法院諭知被告無
    罪之判決時，即使是不具證據能力之傳聞證據，亦非不得資
    為彈劾證據使用，以供法院綜合研判形成心證之參考，故無
    罪之判決書，就傳聞證據是否例外具有證據能力，本無須於
    理由內論敘說明。
三、公訴意旨認被告涉犯上開罪嫌，無非係以被告陳萬添、李福
    禕於偵查之供述及證人黃安中、許安進於偵查之證述為其主
    要論據。訊據被告李福禕供承有為上開犯行，被告陳萬添則
    堅詞否認有何強制犯行。
四、經查：　　　　　　　　
㈠、被告李福禕固於警詢、偵查及原審供承為本案犯行，惟按被
    告或共犯之自白，不得作為有罪判決之唯一證據，仍應調查
    其他必要之證據，以察其是否與事實相符，刑事訴訟法第15
    6條第2項定有明文，其立法意旨乃在防範被告或共犯自白之
    虛擬致與真實不符，故對自白在證據上之價值加以限制，明
    定須藉補強證據以擔保其真實性（最高法院97年度台上字第
    1011號判決意旨參照）。況被告李福禕於偵查中供承其與被
    告陳萬添彼此間互告多件事情（107年度他字第862號卷〈下
    稱他字卷〉第21頁），於原審稱本案是內訌（109年度易字第
    683號〈下稱原審卷〉第63至64頁，甚至於上訴狀（本院卷第4
    7至51頁）亦針對被告陳萬添請求加重被告陳萬添之刑度，
    可見被告二人素有嫌隙，故被告李福禕於本案雖有自白，惟
    仍應調查其他必要之證據，以查明被告李福禕之自白是否與
    事實相符。
㈡、查被害人於原審就本案之事情多稱不記得，或稱以偵查所述
    為準等語（原審卷第122至132頁），而被害人雖於偵查中證
    稱：「有因為中福公司董事會開不成的過程與責任歸屬，去
    柏泰園跟陳萬添談過幾次，但去過幾次我不記得，陳萬添有
    要我買回他手上中福公司的持股約我去柏泰園談過。」「本
    案當天一開始與陳萬添談話時，包括我在內是4 個人，有許
    安進和一個我不認識的人，我與陳萬添是簡單的對話，好像
    是我不願意照他講的去做，他就招呼他的人出來，陳萬添將
    手上的東西往桌上一摔，陳萬添旁邊我不認識的人看到陳萬
    添的動作，就叫客廳旁邊的1 個門裡面的人出來，出來的人
    數我記不清楚，有好幾個，我印象中出來的人手上都有拿槍
    ，這些人出來時陳萬添與許安進還在現場，但很快陳萬添就
    出去了，許安進跟陳萬添說不要這樣子，陳萬添就拉著許安
    進離開，他們離開後，那個我不認識的人留下來跟我講話，
    其他人在旁邊站著，有人用槍指著我，他們的意思大概是要
    我按照陳萬添交代我的事辦，還說我應該知道是什麼事，後
    來我跟那個人說請他叫陳萬添跟我說，看陳萬添要我做什麼
    事，那個人後來有在通電話，之後他們說我可以離開，我就
    離開了。」等語（他字卷第32至35頁、第99至101頁），但
    被害人於偵查中亦證稱：「陳萬添離開後，在場之人並未打
    我，就是講一些要我按照陳萬添之意思做，但我不記得有無
    說如果不照陳萬添之意思做會怎樣，我印象中有跟在場之人
    表達說要考慮做這些事情之後果，也請轉知陳萬添，後來負
    責之人通完電話之後就讓我走了。」、「我印象中跟我對話
    的人手上沒有拿槍」、「（當天有人拿槍敲你的頭或臉部？
    ）我沒有印象」、「（當天陳萬添有提到要你買回中福公司
    股票的事）我到時，陳萬添說你應該知道什麼事類似意思的
    話。」、「我現在不記得當天的內容，我上次好像有說現場
    的人有說你知道怎麼處理，類似這樣意思的話。」、「隔天
    他公司的人有打電話給我，我明確說我不接受這的要求，後
    來陳萬添就沒有再找我。」等語（他字卷第33、35、101頁
    ）。是依被害人之證述，被告陳萬添於與被害人談話之後，
    即與友人許安進相繼離開，而留在現場負責之人與被害人談
    完之後，並未要求被害人做任何事即讓被害人離開，故本案
    是否有公訴意旨所指「以槍指向被害人，喝令其需將被告陳
    萬添所持有中福公司之股票買回，以此強暴脅迫方式使被害
    人行無義務之事」乙節，尚有疑義。
㈢、被告李福禕於偵查及原審雖證稱：「陳萬添與許安進看到我
    們出來就離開，周啟偉留在現場負責跟被害人談，要被害人
    將陳萬添手上的中福公司股票買回去，被害人說他現在無法
    下單，下單也沒錢交割，周啟偉說不管，就是現在下單，旁
    邊有人當白臉說不要把事情搞大，我們叫被害人把股票買回
    去，我們就是聲音大一點威嚇被害人，我當時還有用左輪槍
    的槍柄敲被害人的頭，後來陳萬添打1通電話給周啟偉叫我
    們不要把事情鬧大，差不多可以離開了，剩下他會處理，我
    們就先離開，現場剩周啟偉與被害人。」乙節（見他字卷第
    15頁、原審卷第107至112頁），惟就被告陳萬添離開之後，
    被害人與在場負責之人談話之內容、被害人是否有被持槍槍
    柄敲頭及被害人是否有與被告陳萬添以電話交談等情，被告
    李福禕所述與被害人所述並不相同 ，況若有被人持槍敲頭
    ，依常情被害人之記憶應較被告為深刻，然被害人卻對此事
    毫無印象，故被告李福禕所述恐有誇大之嫌。
㈣、又起訴書所舉之證人許安進，於警詢、偵查及原審均證述其
    已先行離開，並不知後續之事情，是證人許安進之證詞並無
    法證明被告陳萬添有為本案強制罪之犯行。而證人周啟偉經
    本院合法傳喚並未到庭，故亦無法佐證被告李福禕所述為真
    實。　
㈤、據上以觀，被告李福禕之自白是否與事實相符，尚有疑義。
    況勾稽如前述之各項證據，亦無法充分補強被告李福禕之自
    白為真實，是依刑事訴訟法第156條第2項規定，自不得因被
    告李福禕之自白，即遽認被告二人有檢察官所指之本案犯行
    。至公訴意旨所指槍枝並未扣案，無從鑑定是否有殺傷力，
    且經本院向新北市政府警察局新店分局函詢結果，亦回覆未
    偵辦被告李福禕違反槍砲彈藥刀械管制條例案件，有該局回
    函附卷可稽（本院卷第207頁），自難認被告涉有槍砲彈藥
    刀械管制條例犯行。另刑法第305條恐嚇罪，其法定刑為2年
    以下有期徒刑，依刑法第80條之規定，追訴權時效期間為10
    年，而被告李福禕係於106年10月27日因另案至地檢署作證
    時，始供述上情，並於107年8月3日向地檢署提出自首，顯
    已逾追訴權時效期間，故縱起訴意旨所指行為成立恐嚇犯行
    ，惟因該部分業已逾追訴權時效，本院亦無從審理，附此敘
    明。
五、綜上所述，檢察官所指被告之強制罪嫌，依現有證據，仍有
    合理之懷疑存在，尚未達於可信為真實之程度，以致本院未
    能對其形成有罪之確信，基於罪證有疑、利於被告之證據法
    則，自應對被告為無罪之判決。原審未察，遽予論罪科刑，
    於法未洽。被告李福禕上訴指摘原審量刑不當非屬有據，被
    告陳萬添上訴指摘原判決不當為有理由，原判決既有上開可
    議之處，自應由本院撤銷改判。
據上論斷，應依刑事訴訟法第369條第1項前段、第364條、第301
條第1項前段，判決如主文。　　　　　　
本案經檢察官周芝君提起公訴，檢察官林安紜到庭執行職務。
中　　華　　民　　國　　110 　年　　10　　月　　19　　日
     　　　　　　 刑事第十六庭  審判長法　官  葉騰瑞
                                      法　官  古瑞君
                                      法　官  廖紋妤
以上正本證明與原本無異。
不得上訴。
                                      書記官  江珮菱
中　　華　　民　　國　　110 　年　　10　　月　　19　　日